臺中高等行政法院判決　　　　　　　　　　　　　　　九十一年度訴字第一四七號
　　　　　　　　　　　　　　　.
　　原　　　告　甲○○
　　訴訟代理人　丙○○
　　被　　　告　財政部臺灣省中區國稅局
　　代　表　人　乙○○
　　訴訟代理人　丁○○
右當事人間因贈與稅事件，原告不服財政部中華民國九十一年一月四日台財訴字第○
九○一三五五八二一號訴願決定，提起行政訴訟，本院判決如左︰
　　主  文
原告之訴駁回。
訴訟費用由原告負擔。
　　事  實
壹、事實概要：
　　緣原告於八十六年四月十日將其所有坐落彰化縣和美鎮○○段第三八七地號（面
    積二、一九三平方公尺）、五四二地號（面積九九七‧四二平方公尺）及同縣芬
    園鄉○○段第一○三七地號（面積二、四○四平方公尺，應有部分三分之一）農
    地贈與其次子黃俊雄，業經被告機關所屬彰化縣分局依行為時遺產及贈與稅法第
    二十條第五款規定免徵贈與稅，並依行為時農業發展條例第三十一條規定列管五
    年（期間八十六年四月十日至九十一年四月十日）在案。嗣受贈人黃俊雄於八十
    八年十二月二十三日出售和美鎮○○段第三八七地號土地予黃李玉珠，並於八十
    九年一月五日申請自動補繳贈與稅。被告機關所屬彰化縣分局乃核定追繳原免稅
    之農地價值新台幣（以下同）九、四九八、二七三元，加計該當年度前次贈與額
    五○、二三三元，合計核定贈與總額九、五四八、五○六元（訴願決定書誤載為
    九、五四八、二七三元），應納稅額一、三二三、○九六元。原告不服，就贈與
    總額項目，申請復查及訴願結果未獲變更，遂提起行政訴訟。
貳、兩造聲明：
  一、原告聲明求為判決：
      訴願決定及原處分（復查決定）均撤銷。
　二、被告聲明求為判決：
      駁回原告之訴。
參、兩造之爭點：
  一、原告主張之理由：
（一）按「左列各款不計入贈與總額：一、‧‧‧。五、家庭農場之農業用地，贈與
      由能自耕之配偶或民法第一千一百三十八條所定繼承人一人受贈而繼續經營農
      業生產者。」及「家庭農場之農業用地，其由能自耕之繼承人一人‧‧‧或承
      受而繼續經營農業生產者，免徵‧‧‧或贈與稅，‧‧‧。但如繼續經營不滿
      五年者，應追繳應納稅賦。‧‧‧」分別為行為時遺產及贈與稅法第二十條第
      五款與農業發展條例第三十一條所明定，次按「左列各款不計入贈與總額：一
      、‧‧‧五、贈與民法第一千一百三十八條所定繼承人之農業用地。但該土地
      如繼續供農業使用不滿五年者，應追繳應納稅賦。」為八十七年六月二十四日
      修正公布遺產及贈與稅法第二十條第五款所明」明定。
（二）原告於八十六年四月十日將所有彰化縣和美鎮○○段三八七、五四二地號及同
      縣芬園鄉○○段一○三七地號（應有部分三分之一）等三筆農業用地贈與次子
      黃俊雄，業經核准不計入贈與總額。嗣因原告之子黃俊雄經濟遭變故，迫不得
      已於八十八年十二月二十三日僅將所受贈其中一筆新盛段三八七地號農地出售
      予黃李玉珠作為還債之用，被告機關卻強制向原告追繳前開三筆贈與稅款，誠
      難令人甘服。
（三）被告及訴願決定機關均不援用首揭法條及財政部八十五年六月十九日台財稅第
      八五○二九九四九八號函釋意旨追繳原告應納稅賦，卻援用超越前開法條立法
      意旨之財政部七十八年八月三日台財稅字第000000000號函，及摻雜
      著八十九年一月二十六日新修法意旨之八十九年七月十一日台財稅字第000
      0000000號函追繳原告應納稅賦，以模糊其行政作為之合法性，實令人
      不服。蓋就首揭農業發展條例第三十一條但書規定觀之，其應追繳應納稅賦者
      ，係就繼續經營不滿五年之農地追繳，可見其立法意旨係以各筆繼續經營不滿
      五年之農地為準，被告及訴願決定機關就原告所贈與三筆土地全部免稅農地追
      繳稅賦，顯有違背法理，強制徵收人民不該納之稅款，其行政作為違反前開法
      條但書規定，已臻明確。又農業發展條例第三十一條並未修訂，而遺產及贈與
      稅法第二十條第五款卻於八十七年六月二十四日再次修訂，顯然是因為遺產及
      贈與稅法第二十條第五款原訂定不夠周延及前開財政部七十八年函釋超越農業
      發展條例第三十一條但書之立法意旨，常造成政府與人民紛爭不斷而促成修訂
      。另前開財政部七十八年函釋就全部免稅土地追繳應納稅賦，係連尚繼續經營
      之農地，即就所有免稅農地全部追繳稅賦，其超越農業發展條例第三十一條但
      書之立法意旨，無庸置疑。至於前開財政部八十九年函釋係就八十九年一月二
      十六日修法後之釋示，純就各筆繼續經營不滿五年農地追繳應納稅賦，非為爭
      執點，併此敘明。
（四）綜上所述，財政部未顧及公益與私益之平衡點，而於七十八年作超越立法意旨
      之函釋，致使被告機關違法課徵不該納之系爭稅賦，其行政作為，顯有違誤，
      請判決如訴之聲明，以維權益。
  二、被告主張之理由：
（一）按「左列各款不計入贈與總額：‧‧‧五、家庭農場之農業用地，贈與由能自
      耕之配偶或民法第一千一百三十八條所定繼承人一人受贈而繼續經營農業生產
      者。」「家庭農場之農業用地，其由能自耕之繼承人一人繼承或承受，而繼續
      經營農業生產者，免徵遺產稅或贈與稅，並自繼承或承受之年起，免徵田賦十
      年。但如繼續經營不滿五年者，應追繳應納稅賦。」分別為行為時遺產及贈與
      稅法第二十條第五款及農業發展條例第三十一條所明定。又「有關依農業發展
      條例第三十八條（即修正前第三十一條）暨遺產及贈與稅法第十七條第一項第
      六款、第二十條第一項第五款規定免徵遺產稅或贈與稅之農業用地，承受人於
      承受後五年內出售予他人時，應追繳應納稅賦。」及「依農業發展條例第三十
      一條規定免徵遺產稅或贈與稅之案件，其所繼承或承受之農業用地，在其經營
      農業生產不滿五年期間內雖部分面積未繼續經營農業生產，仍應依同條但書之
      規定，就全部免稅土地追繳應納稅賦。」亦分別為財政部八十九年七月十一日
      台財稅第0000000000號函及七十八年八月三日台財稅七八○二○八
      四八一號函所明釋。
（二）原告於八十六年四月十日將其所有坐落彰化縣和美鎮○○段第三八七地號（面
      積二、一九三平方公尺）、五四二地號（面積九九七‧四二平方公尺）及同縣
      芬園鄉○○段第一○三七地號（面積二、四○四平方公尺，應有部分三分之一
      ）等三筆農地贈與其次子黃俊雄，業經被告機關所屬彰化縣分局依行為時遺產
      及贈與稅法第二十條第五款規定，核准不計入贈與總額免徵贈與稅，並予列管
      五年（期間八十六年四月十日至九十一年四月十日）。嗣後受贈人黃俊雄於八
      十八年十二月二十三日出售受贈之和美鎮○○段第三八七地號土地予黃李玉珠
      ，並於八十九年一月五日申請自動補繳贈與稅。被告機關所屬彰化縣分局乃按
      前揭規定予以追繳原免稅之農地價額九、四九八、二七三元，加計該當年度前
      次贈與額五○、二三三元，合計核定贈與總額九、五四八、五○六元，應納稅
      額一、三二三、○九六元。復查時原告主張其所贈與土地，受贈與人僅出售乙
      筆，其餘二筆仍由受贈人持有繼續經營農業生產中，而被告機關所屬彰化縣分
      局卻將該三筆土地均視為繼續經營不滿五年，而一併追繳前已免徵之贈與稅，
      違反比例原則云云。經查原告原贈與農地之免稅係依據前揭農業發展條例第三
      十一條之免稅規定，而依該條但書亦明定所免徵贈與稅之農地若繼續經營不滿
      五年者，應追繳應納稅賦。準此，原告所贈與土地既已移轉，依前揭函釋自應
      就全部免稅土地追繳應納稅賦。初查依規定追繳原免徵贈與稅額，復查併予維
      持，並無不合。
（三）訴訟意旨略謂：原告主張八十七年六月二十四日遺產及贈與稅法第二十條第五
      款已修訂為「左列各款不計入贈與總額：‧‧‧五、贈與民法第一千一百三十
      八條所定繼承人之農業用地。但土地如繼續供農業使用不滿五年者，應追繳應
      納稅賦。」被告機關不加以援用卻以財政部七十八年八月三日台財稅第000
      00000號及八十九年七月十一日台財稅第0000000000號之釋函
      追繳應納稅賦，模糊行政作為之合法性令人不服。又依據農業發展條例第三十
      一條但書規定觀之，應追繳應納稅賦者係指就繼續經營不滿五年之農地，可見
      其立法意旨以各筆繼續經營不滿五年之農地為準，顯被告機關及訴願決定機關
      就原告所贈與三筆全部免稅農地追繳稅款是違背法理，超越農業發展條例第三
      十一條但書規定之立法意旨云云。經查，原告所贈與業經被告機關核准不計入
      贈與總額之三筆農地，其中一筆於列管期間出售之事實，原告並未爭執。然查
      原告贈與事實係於八十六年四月十日，自應適用前揭行為時遺產及贈與稅法之
      規定，況八十七年六月二十四日修正公布之條文並未明文可追溯適用，依實體
      法從舊程序法從新之法律適用原則，自無從援引適用餘地。至原告主張前揭財
      政部函釋已超越行為時農業發展條例第三十一條但書規定立法精神乙節，查修
      正前農業發展條例第三十一條但書規定立法意旨，係在鼓勵贈與人將農地贈與
      同一人繼續經營農業生產，而落實農地農用並避免農地細分之政策，故若受贈
      人有違反情事，則不符獎勵目的，自應追繳原免徵贈與稅。財政部七十八年八
      月三日台財稅第000000000號及八十九年七月十一日台財稅第000
      0000000號之釋函係分別在補充解釋修正前農業發展條例第三十一條但
      書規定及重申現行同法第三十八條規定，並無逾越前開法條規定，而財政部八
      十五年六月十九日台財稅第八五○二九九四九八號函係對遺產及贈與稅法第十
      七條有關遺產稅部分為解釋，與本件贈與稅不同，原告所訴顯對法令有所誤解
      ，核不足採。
（四）基上論結，原處分及所為復查、訴願決定並無違誤，請准如訴之聲明判決。
　　理  由
一、按「左列各款不計入贈與總額﹕一、‧‧‧五、家庭農場之農業用地，贈與由能
    自耕之配偶或民法第一千一百三十八條所定繼承人一人受贈而繼續經營農業生產
    者。」及「家庭農場之農業用地，其由能自耕之繼承人一人繼承或承受，而繼續
    經營農業生產者，免徵遺產稅或贈與稅，並自繼承或承受之年起，免徵田賦十年
    。但如繼續經營不滿五年者，應追繳應納稅賦。」分別為行為時遺產及贈與稅法
    第二十條第五款及農業發展條例第三十一條所明定。次按「主旨：贈與人所有之
    全部農業用地，經分次贈與能自耕之具有繼承人身分中之同一人，且繼續經營農
    業生產者，全部農地均准免徵贈與稅，惟最後一次以前各該次贈與仍應先予核課
    贈與稅，俟最後一次為贈與，全部農業用地均歸同一受贈人後，再辦理退稅。說
    明：二、全部農業用地，經分次贈與能自耕之具有民法第一千一百三十八條所定
    繼承人身分中之同一人，且繼續經營農業生產者，准行政院農業委員會八十二年
    十二月二十八日（）農企字第二一六四一八二Ａ號函略以：『查農業發展條例
    第三十一條規定之免稅立法意旨在避免農地細分。如所有權人申請將其全部農業
    用地分次贈與同一人，因與上述細分原則並無違反，似應准予就全部之農業用地
    免徵其贈與稅‧‧‧』，其結果既未造成農地細分，故全部農地均准依農業發展
    條例第三十一條免徵贈與稅，惟最後一次以前各該次之贈與，因贈與時農地尚呈
    細分狀態，故應先予核課贈與稅，俟最後一次為贈與，全部農業用地均歸同一受
    贈人後，再辦理退稅。」財政部八十三年二月十六日台財稅第八二二三○四八五
    ○號函釋有案。本函釋依司法院八十六年三月二十一日釋字第四二四號解釋，以
    ：「財政部中華民國八十三年二月十六日台財稅字第八二二三○四八五○號函釋
    ：『贈與人所有之全部農業用地，經分次贈與能自耕之具有繼承人身分中之同一
    人，且繼續經營農業生產者，全部農地均准免徵贈與稅，惟最後一次以前各該次
    贈與仍應先予核課贈與稅，俟最後一次為贈與，全部農業用地均歸同一受贈人後
    ，再辦理退稅』，係主管機關為執行遺產及贈與稅法第二十條第五款及農業發展
    條例第三十一條規定之必要，就家庭農場之農業用地免徵贈與稅之作業，對所屬
    機關所為之釋示，與上開法律規定之意旨相符，於憲法第十九條之規定尚無牴觸
    。」而財政部於作成上開八十三年二月十六日台財稅第八二二三○四八五○號函
    釋後，復依序作成以下函釋：「本部八十三年二月十六日台財稅第八二二三○四
    八五○號函所稱『贈與人所有之全部農業用地』，應包含贈與人第一次贈與至最
    後一次贈與期間農地因買賣或其他原因而有增減之所有農地，惟經政府將原農地
    變更編定為非農地者，不在此限。」（財政部八十四年十月二十四日台財稅第八
    四一六五五四八六號函）；「關於本部八十四年十月二十四日台財稅第八四一六
    五五四八六號函規定，分次贈與之『贈與人所有之全部農業用地』之認定，應以
    贈與人第一次贈與至最後一次贈與期間，各次贈與當時所持有之農業用地為範圍
    ，而於最後一次為贈與時，經查證歷次贈與時所有之各筆農業用地，全部均由同
    一受贈人取得者，始有本部八十三年二月十六日台財稅第八二二三○四八五○號
    函釋之適用。」（財政部八十六年六月十四日台財稅第八六一九○一八九○號函
    ）；「主旨：被繼承人死亡前，將部分農業用地分次贈與繼承人中能自耕之同一
    人，於繳納贈與稅後，嗣其死亡，其餘之農業用地亦由該繼承人承受時，准予退
    還以前各該次農業用地贈與所繳納之贈與稅。說明：二、被繼承人死亡前將部分
    農業用地分次贈與繼承人中能自耕之同一人，其於繳納贈與稅後死亡，所餘贈與
    之農業用地復遺贈予先前受贈農業用地之同一繼承人，或經繼承人協議，由該受
    贈農業用地之繼承人繼承其餘之農業用地，並未造成農地細分，參照本部八十三
    年二月十六日台財稅第八二二三○四八五○號函釋意旨，准予退還以前各該次農
    業用地贈與繳納之贈與稅；又該贈與稅之納稅義務人為贈與人，故退還被繼承人
    （即贈與人）繳納之贈與稅款，仍屬被繼承人之遺產，應併入遺產總額課徵遺產
    稅。」（財政部八十七年四月十六日台財稅第八七一九三八六四四號函）。參酌
    前開司法院釋字第四二四號解釋，及行為時農業發展條例第三十條就同屬農業用
    地中之「耕地」已規定「『每宗耕地』不得分割或移轉為共有」等情，顯見行為
    時同法第三十一條避免農地細分免稅規定之適用，需以家庭農場之農業用地，有
    數筆者其數筆全部、僅一筆者其一筆全部，由能自耕之繼承人一人全部繼承或承
    受，並繼續經營農業生產滿五年者為要件；如繼承或承受人繼續經營該「全部農
    業用地」不滿五年，即應追繳應納稅賦。申言之，該條避免農地細分之免稅規定
    ，所指農地細分，其立法意旨乃在避免增加家庭農場全部農業用地所有權人之人
    數，與同法第三十條規定係在禁止「每宗耕地」分割細分增加耕地筆數或移轉為
    共有增加共有人人數者不同甚明。是財政部前開關於八十三年二月十六日台財稅
    第八二二三○四八五○號函釋之補充釋示及八十九年七月十一日台財稅第○八九
    ○四五三九九○號函釋：「有關依農業發展條例第三十八條（即修正前第三十一
    條）暨遺產及贈與稅法第十七條第一項第六款、第二十條第一項第五款規定免徵
    遺產稅或贈與稅之農業用地，承受人於承受後五年內出售予他人時，應追繳應納
    稅賦。」及七十八年八月三日台財稅000000000號函釋：「依農業發展
    條例第三十一條規定免徵遺產稅或贈與稅之案件，其所繼承或承受之農業用地，
    在其經營農業生產不滿五年期間內雖部分面積未繼續經營農業生產，仍應依同條
    但書之規定，就全部免稅土地追繳應納稅賦。」符合行為時遺產及贈與稅法第二
    十條第五款及農業發展條例第三十一條規定意旨，自得適用。
二、經查，本件原告於八十六年四月十日將其所有坐落彰化縣和美鎮○○段第三八七
    地號（面積二、一九三平方公尺）、五四二地號（面積九九七‧四二平方公尺）
    及同縣芬園鄉○○段第一○三七地號（面積二、四○四平方公尺，應有部分三分
    之一）農地贈與其次子黃俊雄，業經被告機關依行為時遺產及贈與稅法第二十條
    第五款規定免徵贈與稅，並依行為時農業發展條例第三十一條規定列管五年在案
    。嗣受贈人黃俊雄於八十八年十二月二十三日出售和美鎮○○段第三八七地號土
    地予黃李玉珠，並於八十九年一月五日申請自動補繳贈與稅，被告機關乃核定追
    繳原免稅之農地價值九、四九八、二七三元，加計該當年度前次贈與額五○、二
    三三元，合計核定贈與總額九、五四八、五○六元（訴願決定書誤載為九、五四
    八、二七三元），應納稅額一、三二三、○九六元。原告不服，主張其所贈與土
    地，受贈人僅出售乙筆，其餘二筆仍由受贈人持有繼續經營農業生產中，而被告
    機關卻將該三筆土地均視為繼續經營不滿五年，而一併追繳前已免徵之贈與稅，
    違反比例原則云云，申經被告機關復查決定以：原告原贈與農地之免稅係依據前
    揭農業發展條例第三十一條之免稅規定，而依該條但書亦明定所免徵贈與稅之農
    地若繼續經營不滿五年者，應追繳應納稅賦。準此原告所贈與土地既已移轉，依
    前揭函釋意旨自應就全部免稅土地追繳應納稅賦，原核定依規定追繳原免徵贈與
    稅額，並無不合等由，駁回其復查之申請。原告不服，提起訴願主張，據行為時
    農業發展條例第三十一條但書之立法精神觀之，係指該土地如繼續供農業使用不
    滿五年者，應追繳應納稅額。原告之子迫於債務，出售受贈之其中一筆農地還債
    ，其餘二筆受贈農地目前仍持有繼續供農業使用。而財政部七十八年八月三日台
    財稅第000000000號及八十九年七月十一日台財稅第00000000
    00號函釋意旨已超越前開法條之立法精神，且與行政程序法第七條及第九條有
    違云云，資為爭議。訴願決定機關除持與被告機關相同之論見外，並以修正前農
    業發展條例三十一條但書規定之立法意旨，係在鼓勵贈與人將農地贈與同一人繼
    續經營農業生產，而落實農地農用並避免農地細分政策，故若受贈人有違反情事
    ，則不符獎勵目的，自應追繳原免徵贈與稅。次查，財政部七十八年八月三日台
    財稅第000000000號及八十九年七月十一日台財稅第00000000
    00號釋函係分別在補充解釋修正前農業發展條例第三十一條但書規定及重申現
    行同法第三十八條規定，並無逾越前開法條規定，所訴顯對法令有所誤解，核不
    足採據等情，駁回訴願。揆諸首揭規定及說明，原處分及所為復查決定均無違誤
    ，訴願決定遞予維持，亦無不合。原告仍執前詞，主張首揭法條規定應以各筆農
    地繼續經營不滿五年為準等語，核無可採，其訴並無理由，應予駁回。
據上論結，本件原告之訴為無理由，依行政訴訟法第一百九十五條第一項後段、第九
十八條第三項前段，判決如主文。
中　　華　　民　　國　　九十一　　　年　　　五　　　　月　　 　一 　　　日
                 臺 中 高 等 行 政 法 院   第 一 庭
                                審 判 長 法  官　簡　朝　振
                                         法  官　莊  金  昌
                                         法  官　胡　國　棟
右正本證明與原本無異。
如不服本判決，應於判決送達後二十日內向本院提出上訴書狀，其未表明上訴理由者
，應於提起上訴後二十日內向本院提出上訴理由書（須依對造人數附具繕本）；如於
本判決宣示或公告後送達前提起上訴者，應於判決送達後二十日內補提上訴理由書（
須附繕本）。未表明上訴理由者，逕以裁定駁回。
提起上訴應預繳送達用雙掛號郵票拾份（每份三十四元)。
中　　華　　民　　國　　九十一　　　年　　　五　　　　月　　 　一 　　　日
　　　　　　　　　　　　　　　　　　　　 法院書記官　莊啟明
